【裁判字號】    94,上,218
【裁判日期】    951122
【裁判案由】    拆屋還地等
【裁判全文】
臺灣高等法院高雄分院民事判決           94年度上字第218號
上  訴  人  甲○○○
訴訟代理人  石繼志律師
            邱超偉律師
被 上訴 人  乙○○
            丙○○
兼上列2人
訴訟代理人  丁○○○  住同上
上  列1 人
訴訟代理人  己○○    住高雄市○○○路263號11樓
上列當事人間請求拆屋還地等事件，上訴人對於民國94年10月25
日臺灣高雄地方法院94年度訴字第1539號第一審判決提起上訴，
於95年11月8 日言詞辯論終結，判決如下：
    主  文
上訴駁回。
第二審訴訟費用由上訴人負擔。
    理  由
一、上訴人主張：上訴人經由原審法院執行處拍賣程序，於民國
    91年4 月8 日拍定取得坐落高雄縣鳳山市○○○段第181 之
    3 地號土地之所有權，惟該土地上如原判決附圖所示Ａ部分
    面積136 平方公尺（下稱系爭土地），遭鄰地即同段第182
    之9 地號土地（下稱系爭182 之9 號土地）原所有權人洪漢
    智（已歿）生前興建未經保存登記門牌號碼高雄縣光復路2
    段1 號鋼架鐵皮造建物（下稱系爭建物）時越界建築而無權
    占用，被上訴人係洪漢智之繼承人，上訴人自得依民法第76
    7 條之規定，請求被上訴人將系爭土地之地上物拆除，並將
    土地交還上訴人。又被上訴人無權占用系爭土地，無法律上
    原因而受得相當於每年租金新台幣（下同）6 萬3104元之利
    益，致上訴人受有損害，上訴人亦得依不當得利之法律關係
    ，請求被上訴人每年給付6 萬3104元等情。爰求為判決：(一)
    被上訴人應將坐落高雄縣鳳山市○○○段第181 之3 地號土
    地上，如原判決附圖所示Ａ部分面積136 平方公尺之地上物
    拆除後，將土地交還上訴人。(二)被上訴人應自91年4 月9 日
    起至交還土地之日，按年給付上訴人6 萬3104元。(三)願供擔
    保，請准宣告假執行。原審判決上訴人全部敗訴，上訴人於
    本院聲明廢棄原判決，准如上述之請求。
二、被上訴人則以：系爭建物係訴外人鳳陽汽車有限公司（下稱
    鳳陽公司）租地於77年間所興建，並非洪漢智所建造，自與
    被上訴人無關，上訴人要求被上訴人拆屋還地，顯屬當事人
    不適格。又系爭建物屬增建部分，原有建物坐落同段182 之
    9 、182 之139 地號土地上，上訴人以同段182 之9 地號土
    地原為被上訴人之被繼承人洪漢智所有，即認系爭建物亦同
    為洪漢智所有，並無依據。上訴人既未舉證被上訴人為系爭
    建物之所有權人並占用系爭土地，自不得請求被上訴人拆屋
    還地並返還不當得利等語，資為抗辯。並於本院聲明：上訴
    駁回。
三、兩造對於下列事項不爭執，並有土地登記謄本及複丈成果圖
    在卷可稽，堪信為真實：
  (一)上訴人於91年3 月15日經由原審法院執行處執行拍賣而拍定
    取得坐落高雄縣鳳山市○○○段第181 之3 地號土地之所有
    權，並於91年4 月8 日完成登記。
  (二)系爭182 之9 地號土地原為訴外人洪漢智所有，洪漢智於89
    年1 月11日死亡，由被上訴人繼承，並登記為公同共有。
  (三)系爭建物係屬增建部分，占用系爭土地如原判決附圖所示Ａ
    部分面積136 平方公尺，未經保存登記，門牌號碼為高雄縣
    光復路2 段1 號，其原有建物坐落同段182 之9 、182 之
    139 地號土地上。
四、兩造爭點在於：(一)本件當事人適格有無欠缺？(二)系爭建物是
    否為被上訴人之被繼承人洪漢智所興建，而由被上訴人繼承
    並占有系爭土地？經查：
  (一)按所謂當事人適格，乃指就為訴訟標的之特定權利或法律關
    係，得為當事人而實施訴訟，具有受本案判決之資格。是在
    給付之訴，原則上祇須主張自己為給付請求權人，對於其主
    張為義務人提起，即為當事人適格。本件上訴人主張系爭土
    地為其所有，經被上訴人之被繼承人洪漢智於生前越界增建
    系爭建物而無權占有等情，請求被上訴人拆屋還地並返還不
    當得利，其當事人適格即無欠缺。被上訴人抗辯本件當事人
    不適格云云，尚非可採。
  (二)又按所有人對無權占有或侵奪其所有物者，得請求返還之，
    對於妨害其所有權者，得請求除去之，固為民法第767 條所
    明定，惟房屋之拆除，為一種事實上之處分行為，是未經辦
    理所有權第一次登記之建物，限於原始起造人或受讓人，亦
    即須有事實上之處分權者，始得予以拆除。又按當事人主張
    有利於己之事實者，就其事實有舉證責任，民事訴訟法第27
    7 條亦定有明文。查系爭建物因未辦保存登記，所有權係屬
    原始起造人，上訴人主張系爭建物為被上訴人之被繼承人洪
    漢智生前所興建，為被上訴人所否認，自應由上訴人負舉證
    之責。上訴人雖以系爭建物係坐落同段182 之9 地號土地上
    門牌號碼高雄縣光復路2 段1 號建物（下稱原有建物）之增
    建部分，及系爭182 之9 地號土地，原為洪漢智所有等情，
    主張在系爭土地上搭建系爭建物，僅洪漢智及其妻丁○○○
    始有權利，故系爭建物係原地主洪漢智所興建云云。惟房屋
    及其所坐落之土地為各自獨立之不動產，且建築房屋，雖有
    由土地所有人建造，亦有非由土地所有人建造，而係經土地
    所有人同意之基於使用借貸、或基於租地建物、或基於合建
    、或基於地上權之設定而建造，更有無權占有他人土地而建
    造，情況不一而足，非必由土地所有人所建造，自不能以房
    屋坐落土地，即認房屋係土地所有人所建造。是上訴人未能
    舉證系爭建物為洪漢智所興建，其以系爭建物之原有建物所
    坐落之系爭182 之9 地號土地，原為洪漢智所有，主張系爭
    建物為洪漢智所建造云云，純係推測之詞，並不足採。
  (三)上訴人主張系爭建物為被上訴人之被繼承人洪漢智所興建，
    既未能舉證以實其說，其以洪漢智死亡後，系爭建物為被上
    訴人繼承而取得所有權，即屬無據。又上訴人亦未舉證證明
    系爭建物現為被上訴人所占用，其主張系爭建物所坐落之系
    爭土地為被上訴人所占有，亦屬無據。
五、綜上所述，上訴人未能舉證證明被上訴人為系爭建物之所有
    權人並占用系爭土地，其依物上請求權及不當得利之法律關
    係，請求被上訴人應將系爭建物拆除後，將系爭土地交還上
    訴人，並自91年4 月9 日起至交還土地之日，按年給付上訴
    人6 萬3104元，即非正當，不應准許。原審判決上訴人全部
    敗部，並駁回其假執行之聲請，核無不合。上訴意旨指摘原
    判決不當，求予廢棄，為無理由，應予駁回。至系爭建物是
    否如被上訴人及證人即鳳陽公司負責人戊○○於本院所證稱
    係鳳陽公司租地所建，抑或上訴人另所主張之德嵐企業有限
    公司所建造，及兩造其餘主張暨所舉證據，於判決結果均不
    生影響，無庸逐一論述，併此敘明。
六、據上論結，本件上訴為無理由，依民事訴訟法第449 條第1
    項、第78條，判決如主文。
中    華    民    國    95    年    11    月    22    日
                            民事第四庭
                                審判長法官    蔡文貴
                                法      官    黃科瑜
                                法      官    徐文祥
以上正本證明與原本無異。
如對本判決上訴，須於判決送達後20日內向本院提出上訴狀，其
未表明上訴理由者，應於上訴後20日內向本院提出上訴理由書（
均須按他造當事人之人數附繕本）。上訴實應提出委任律師或具
有律師資格之人之委任狀，並依附註條文規定辦理。
中    華    民    國    95    年    11    月    22    日
                                 書 記  官    陳金卿
附註：
民事訴訟法第466 條之1 ：
對於第三審判決上訴，上訴人應委任律師為訴訟代理人，但上訴
人或其法定代理人具有律師資格者，不在此限。
上訴人之配偶、三親等內之血親、二親等內之姻親，或上訴人為
法人、中央或地方機關時，其所屬專任人員具有律師資格並無法
院認適當者，亦得為第三審訴訟代理人。
第1 項但書及第2 項情形，應於提起上訴或委任時釋明之。


司法院資訊處製作；財團法人民間司法改革基金會備份。
